【裁判字號】    98,上,625
【裁判日期】    990427
【裁判案由】    確認贈與關係不存在等
【裁判全文】
臺灣高等法院民事判決                   98年度上字第625號
上  訴  人  丙○○○
            甲○○○
共      同
訴訟代理人  路春鴻律師
複代  理人  黃淑芬律師
被上  訴人  己○○
            庚○○○
            戊○○○
            丁○○
上列當事人間確認贈與關係不存在等事件，上訴人對於中華民國
98年5月13日臺灣新竹地方法院97年度訴字第103號第一審判決提
起上訴，本院於99年4月13日言詞辯論終結，判決如下：
    主  文
原判決關於駁回上訴人後開第二至第四項之訴部分，及訴訟費用
之裁判除確定部分外，均廢棄。
確認黃金水與被上訴人己○○間就新竹縣新豐鄉○○路○段一四
六之六號建物之贈與關係不存在。
確認黃金水與被上訴人庚○○○間就新竹縣新豐鄉○○路○段一
四六之七號建物之贈與關係不存在。
確認黃金水與被上訴人戊○○○及丁○○間就新竹縣新豐鄉○○
路○段一四六之八號建物之贈與關係不存在。
第一審（除確定部分外）及第二審訴訟費用由被上訴人己○○負
擔百分之四十五、被上訴人庚○○○負擔百分之十八，餘由被上
訴人戊○○○及丁○○負擔。
    事實及理由
一、本件被上訴人庚○○○、戊○○○、丁○○未於言詞辯論期
    日到場，核無民事訴訟法第386 條各款所列事由，爰依上訴
    人之聲請，由其一造辯論而為判決。
二、上訴人主張：被繼承人黃金水為訴外人黃進源、黃錦城、黃
    進增、被上訴人己○○及伊等之生父，並為被上訴人丁○○
    之祖父；被上訴人庚○○○及戊○○○則分別為黃進源及黃
    錦城之配偶。伊父係於民國95年3 月13日經東元綜合醫院醫
    師宣告病危，嗣於96年 1月27日死亡。未經保存登記之新竹
    縣新豐鄉○○路○段146之6號（以下稱146之6號）、146之7
    號（以下稱146之7號）及146之8號（以下稱146之8號）三筆
    建物（以下合稱系爭建物）原屬伊父所有，詎被上訴人於伊
    父病危期間之95年 9月21日，以贈與為由就系爭建物向新竹
    縣稅捐稽徵處申報契稅，並辦理納稅義務人之變更，將146
    之6號建物變更為黃金淦、146之7號建物變更為庚○○○、1
    46之8號建物變更為戊○○○及丁○○所有，然伊父自95年3
    月13日即已完全無意識，自無可能將系爭建物贈與被上訴人
    等情。爰求為確認伊父與被上訴人間就系爭建物之贈與法律
    關係不存在及系爭建物為伊父之遺產之判決。原審為上訴人
    敗訴之判決，上訴人不服提起上訴，並更正聲明。上訴聲明
    為：如主文所示（原審駁回上訴人請求確認系爭建物為黃金
    水之遺產部分，業經上訴人撤回上訴，已告確定）。
三、被上訴人庚○○○、戊○○○、丁○○未於言詞辯論期日到
    場，亦未提出書狀作何聲明陳述。惟據其於準備程序到場所
    為陳述則以：對系爭建物辦理贈與一事均不知情等語置辯。
    被上訴人己○○則以：系爭建物之贈與係伊兄弟六大房於91
    年間召開財產分配會議時，抽籤決定的，伊等並將抽簽結果
    回報伊父黃金水，黃金水亦表示同意，惟因節稅而遲未辦理
    過戶，嗣於95年 9月13日始訂立贈與移轉契約書，並於同年
    月21日由黃錦城委託代書乙○○辦理納稅義務人之變更登記
    。又伊父於辦理上開變更登記時之身體狀況尚屬良好，故系
    爭建物確係伊父親生前贈與予伊及其餘被上訴人等語，資為
    抗辯。並答辯聲明：上訴駁回。
四、查系爭建物原為訴外人黃金水所有，黃金水於96年 1月27日
    死亡，訴外人黃進源、黃錦城、黃進增、被上訴人己○○、
    丁○○及上訴人均為繼承人，被上訴人庚○○○及戊○○○
    則分別為黃進源及黃錦城之配偶，被上訴人於95年 9月21日
    ，以贈與為由向新竹縣稅捐稽徵處申報契稅，並辦理納稅義
    務人變更，將146之6號建物贈與己○○、146之7號建物贈與
    庚○○○、146之8號建物贈與戊○○○及丁○○等事實，為
    兩造所不爭，復有戶籍謄本、繼承系統表、契稅繳款書、稅
    籍證明書、系爭建物所有權贈與移轉契約書等件附卷可稽，
    堪信為真實。
五、上訴人主張，黃金水自95年 3月13日即因生病而完全無意識
    ，自無可能將系爭建物贈與被上訴人，系爭建物顯係被上訴
    人未經黃金水同意下，自行取得相關文件後，委由不知情之
    代書辦理贈與行為，該贈與行為自屬無效，爰確認被上訴人
    與黃金水間就系爭建物贈與之法律關係不存在等情，為被上
    訴人所否認，並以前揭情詞置辯。經查：
  (一)按當事人主張有利於己之事實者，就其事實有舉證之責任，
    民事訴訟法第277 條定有明文。又確認法律關係不存在之訴
    ，如被告主張其法律關係存在時，應由被告負舉證責任（最
    高法院42年台上字第170 號判例意旨參照）。是本件上訴人
    請求確認黃金水與被上訴人間就系爭建物之贈與關係不存在
    ，既為被上訴人否認，自應由被上訴人就其存在負舉證之責
    。
  (二)證人即辦理系爭建物贈與手續之代書乙○○於本院證稱：「
    （當初是何人委託你辦理？）黃錦城。（黃錦城有無告訴你
    如何分配？）應該有，我才會按照他的意思辦理過戶。（兩
    造父親有無告訴你系爭三間房子如何分配？）沒有。」等語
    （見原審卷第88頁及背面），並於本院結證稱：「（在辦本
    件95年 9月13日公契時，黃金水是否有來？）印象中沒有來
    ，是辦這個之前好幾年前有見過。（妳幾年前看過黃金水，
    當時他是來做什麼？）幾年前他來時有拿一疊資料，說財產
    要分給小孩子。（當時黃金水有說到這三間房子要分的事情
    ？）沒有。」、「（妳95年 9月13日辦這三間房子時，是沒
    有看過黃金水？）沒有。（妳有無跟黃金水確認他的意思？
    ）他幾年前有說財產要分給小孩子。（有說這三間房子？）
    沒有。（妳認為黃金水曾經有說過財產要分給小孩，就認為
    這三間房子確實他要辦的？）是的。（95年 9月13日辦這三
    間房子的時候，都是誰跟妳接洽？）都是黃錦城先生。」等
    語（見本院卷第171頁背面-173 頁背面），足見證人辦理系
    爭建物之贈與手續，均係與黃錦城接觸，而未確認贈與人黃
    金水之意思，自不能證明黃金水有贈與系爭建物之意；而黃
    錦城則於原審證稱：「代書叫我交什麼資料我就交什麼資料
    ，…我有和我弟弟商量過，我弟弟己○○當時說要三間房子
    一起做。」、「有的。印鑑證明是我去申請的。當時我父親
    還在是他簽的，我去申請的。（你父親何時簽印鑑證明申請
    單？）我忘記必須去查。印鑑證明有兩份。那是要辦我農地
    的房子不是系爭的三間房子，後來跟我弟弟商量才含系爭三
    間房子的。（你父親簽印鑑證明申請單時是否知道是要辦理
    系爭三間房屋的過戶？）他不知道。」等語（見原審卷第15
    1 頁及背面），另於本院證述：「（是你去跟代書說要辦這
    三間房屋的贈與？）以前我父親的田地是要給我第五個弟弟
    黃進增，這是我爸爸親自去辦的。我找代書就是要辦理登記
    我現在住的建地的移轉，因為我母親已經往生，跟現在這三
    間房屋沒有關係。」、「（你為何會委託她辦理這三間房屋
    的移轉？）是我弟弟己○○要求我辦理。」、「（辦三間房
    屋贈與這件事情，黃金水他是否知道？）不知道。」、「（
    你拿印鑑證明的時候，父親黃金水是否有要辦這三間房屋贈
    與的事情？）沒有講。（這三間房屋如何決定這樣分？）我
    跟己○○商量。」、「（黃金水的印鑑證明如何來？）我去
    申請，我父親簽字。（你父親黃金水為何肯簽字？）簽印鑑
    證明是要移轉建地用。」等語（見本院卷第174-176 頁），
    足認黃錦城係利用辦理其他建地移轉之便，自行與己○○商
    議辦理系爭建物之贈與。而被上訴人庚○○○、戊○○○、
    丁○○均於本院陳稱，對黃金水贈與系爭建物一事不知情等
    語，自難證明黃金水有為系爭建物贈與契約之意思。
  (三)被上訴人己○○雖舉黃金水夫妻與黃進源、黃錦城、黃進增
    、被上訴人己○○等於77年12月15日所立覺書一紙，以證黃
    金水於生前即有贈與系爭建物之意。惟查，該覺書第二點即
    記載：「倘若在堂雙親百年歸壽後所留遺產由六大房均分…
    」等語以觀，實不足認黃金水生前關於系爭建物，有贈與之
    意。再黃金水於96年 1月27日死亡後，其繼承人即訴外人黃
    進源、黃錦城、黃進增、被上訴人己○○、丁○○及上訴人
    於同年 3月18日簽立書面表示：「阿公遺產處理同意如下：
    土地房子等不動產歸六房分（均分再議）…」等情（見本院
    卷第111 頁），被上訴人並不爭執該文書之真正，己○○並
    於本院自承上述之不動產包括系爭建物在內，是若黃金水於
    生前之95年 9月13日已將系爭建物贈與被上訴人，衡情被上
    訴人豈有同意將已非屬黃金水遺產之系爭建物列入「阿公遺
    產」且同意六房均分之理。
  (四)被上訴人己○○復辯稱，伊與丁○○、黃進源、黃錦城於91
    年間就黃金水之財產以抽籤為協議分配，黃金水亦表示同意
    ，惟因節稅而遲未辦理過戶，嗣於95年 9月13日始訂立贈與
    移轉契約書云云，惟被上訴人庚○○○、戊○○○均陳稱，
    該協議因黃錦城不抽所以未成功等語，而黃進源亦於原審證
    稱：「確實有開會討論我父親的財產如何抽籤分配的事情，
    但是只有討論田的分配，沒有談其他的部分。」、（你父親
    過世之前有無交待財產要如何分配？）沒有。」等語（見原
    審卷第86頁背面-87 頁），況被上訴人己○○所稱參與上開
    協議者亦無上訴人等，而其未能舉證證明該協議結果確係將
    系爭建物分予被上訴人及黃金水有為同意之情事，則其據為
    證明黃金水有將系爭建物贈與之意思，即不可採。而證人乙
    ○○於原審證稱：「我印象中第一次是黃進源帶著他父親找
    我辦理土地過戶，說要分家產，為何只有就土地過戶已經不
    記得，第一次事先辦理崁頭農地的過戶…（黃進源父親有無
    跟你提過將來如何分家產的事情？）沒有。」等語（見原審
    卷第88頁），足認黃金水親自向證人表示所辦理之財產移轉
    為農地部分而非系爭建物。雖證人乙○○另稱：「（當時辦
    理農地過戶時，是否被繼承人黃金水有同時將系爭房子及土
    地要一起請證人辦理過戶，但因為證人算起來稅金太重，所
    以就沒有辦，因為農地沒有稅金就先辦，後來系爭房子及土
    地的文件由黃進源取回，是否有這回事？）有這回事，他們
    來時有叫我算，因為增值稅很高，所以就沒有辦。」、「（
    剛才說他們來時有叫我算，他們是指何人？）我忘記了，我
    確實有算增值稅，確實是因為增值稅太高才沒有辦理過戶。
    」等語（見原審卷第89頁及背面），然證人既稱斯時未辦理
    系爭建物之贈與，且黃金水亦未告知如何分析家產，而究否
    為黃金水或他人委其計算增值稅，已不復記憶，自不足證明
    係黃金水之意思，更不足證明斯時黃金水即有贈與系爭建物
    予被上訴人之意思。是被上訴人己○○據以辯稱，依該次協
    議及黃金水同意結果，於95年 9月13日訂立贈與移轉契約書
    一節，委無足取。
六、綜上所述，被上訴人迄未能舉證證明黃金水有贈與系爭建物
    予被上訴人之意思表示，依前開說明，上訴人請求確認黃金
    水就系爭建物與被上訴人間之贈與關係不存在，自屬有據，
    應予准許。原審就此部分為上訴人敗訴之判決，尚有未洽。
    上訴意旨指摘原判決此部分不當，求予廢棄改判，為有理由
    。爰由本院將原判決此部分廢棄，改判如主文第2至第4項所
    示。
七、兩造其餘攻擊防禦方法及未經援用之證據，經本院審酌後，
    認與本判決之論斷不生影響，爰不一一論駁，附此敘明。
八、據上論結，本件上訴為有理由。依民事訴訟法第450條、第7
    8條、第85條第1項、第463條、第385條第1項前段，判決如
    主文。
中    華    民    國    99    年    4     月    27    日
                    民事第十一庭
                        審判長法  官  鄭雅萍
                              法  官  徐福晉
                              法  官  詹文馨
正本係照原本作成。
如不服本判決，應於收受送達後20日內向本院提出上訴書狀，其
未表明上訴理由者，應於提出上訴後20日內向本院補提理由書狀
（均須按他造當事人之人數附繕本）上訴時應提出委任律師或具
有律師資格之人之委任狀；委任有律師資格者，另應附具律師資
格證書及釋明委任人與受任人有民事訴訟法第466 條之1第1項但
書或第2項（詳附註）所定關係之釋明文書影本。
中    華    民    國    99    年    4     月    29    日
                              書記官  洪秋帆
附註：
民事訴訟法第466條之1（第1項、第2項）：
對於第二審判決上訴，上訴人應委任律師為訴訟代理人。但上訴
人或其他法定代理人具有律師資格者，不在此限。
上訴人之配偶、三親等內之血親、二親等內之姻親，或上訴人為
法人、中央或地方機關時，其所屬專任人員具有律師資格並經法
院認為適當者，亦得為第三審訴訟代理人。

司法院資訊處製作；財團法人民間司法改革基金會備份。
